臺灣新北地方法院民事裁定
110年度消債職聲免字第190號
聲  請  人
即  債務人  莊志宏  
代  理  人  何乃隆律師
相  對  人
即  債權人  國泰世華商業銀行股份有限公司

法定代理人  郭明鑑  
代  理  人  廖士驊  
相  對  人
即  債權人  滙豐（台灣）商業銀行股份有限公司 

法定代理人  麥康裕  
送達代收人  李賢慧  
相  對  人
即  債權人  台新國際商業銀行股份有限公司

法定代理人  尚瑞強  
相  對  人
即  債權人  中國信託商業銀行股份有限公司                                     住設臺北市○○區○○○路000號   
法定代理人  利明献  
送達代收人  何宣鋐  
相  對  人
即  債權人  富邦資產管理股份有限公司

法定代理人  洪主民  
送達代收人  邱雨沁  
相  對  人
即  債權人  新光行銷股份有限公司

法定代理人  李明新  
代  理  人  鄭穎聰  
相  對  人
即  債權人  勞動部勞工保險局

法定代理人  鄧明斌  
相  對  人
即  債權人  臺灣銀行股份有限公司

法定代理人  許志文  
代  理  人  林子迪  
相  對  人
即  債權人  台北富邦商業銀行股份有限公司 

法定代理人  程耀輝  
送達代收人  謝依珊  
上列當事人因債務人莊志宏聲請消費者債務清理事件，本院裁定
如下：
    主    文
債務人莊志宏不予免責。
    理    由
一、按法院為終止或終結清算程序之裁定確定後，除別有規定外
    ，應以裁定免除債務人之債務，消費者債務清理條例（下稱
    消債條例）第132 條定有明文。復按法院裁定開始清算程序
    後，債務人有薪資、執行業務所得或其他固定收入，扣除自
    己及依法應受其扶養者所必要生活費用之數額後仍有餘額，
    而普通債權人之分配總額低於債務人聲請清算前二年間，可
    處分所得扣除自己及依法應受其扶養者所必要生活費用之數
    額者，法院應為不免責之裁定。但債務人證明經普通債權人
    全體同意者，不在此限。債務人有下列各款情形之一者，法
    院應為不免責之裁定。但債務人證明經普通債權人全體同意
    者，不在此限：㈠於七年內曾依破產法或本條例規定受免責
    。㈡故意隱匿、毀損應屬清算財團之財產，或為其他不利於
    債權人之處分，致債權人受有損害。㈢捏造債務或承認不真
    實之債務。㈣聲請清算前二年內，因消費奢侈商品或服務、
    賭博或其他投機行為，所負債務之總額逾聲請清算時無擔保
    及無優先權債務之半數，而生開始清算之原因。㈤於清算聲
    請前一年內，已有清算之原因，而隱瞞其事實，使他人與之
    為交易致生損害。㈥明知已有清算原因之事實，非基於本人
    之義務，而以特別利於債權人中之一人或數人為目的，提供
    擔保或消滅債務。㈦隱匿、毀棄、偽造或變造帳簿或其他會
    計文件之全部或一部，致其財產之狀況不真確。㈧故意於財
    產及收入狀況說明書為不實之記載，或有其他故意違反本條
    例所定義務之行為，致債權人受有損害，或重大延滯程序，
    為消債條例第133條、134條所明文。是法院為終止或終結清
    算程序之裁定確定後，除有消債條例第133條、第134條各款
    所定之情形者，法院應為不免責之裁定外，法院即應以裁定
    免除債務人之債務。 
二、本件債務人莊志宏聲請消費者債務清理事件，前經本院於民
    國110年6月16日下午4時起裁定開始清算程序（110年度消債
    清字第36號），嗣本院民事執行處司法事務官於110年8月18
    日以110年度司執消債清字第112號裁定終止清算程序等情，
    業經本院依職權調取109年度司消債調字第1066號、110年度
    消債清字第36號(下稱消債清卷)、110年度司執消債清字第1
    12號卷宗核閱屬實。就本件聲請免責事件，經本院分別於11
    0年10月22日發函通知債務人及全體無擔保債權人，就本院
    應否裁定免除債務人債務表示意見，其等意見略以：
　㈠債權人國泰世華商業銀行股份有限公司:不同意免責，債務人
    聲請清算後，依債權表應清償之金額為新台幣(下同)1,445,
    740元，且債權人全未受清償，請本院詳查債務人是否具消
    債條例第133條、第134條各款之不免責事由等語。
　㈡債權人滙豐（台灣）商業銀行股份有限公司:不同意免責，檢
    視債務人債務明細，顯屬有投機行為致財產顯然減少或負擔
    過重之債務，疑有消債條例第134條第四款之不免責事由，
    並請本院詳查債務人是否具消債條例第133條不免責事由等
    語。
　㈢債權人台新國際商業銀行股份有限公司:不同意免責，請法院
    查詢債務人是否有奢侈浪費或隱匿財產之行為，並詳查債務
    人是否具消債條例第133條、第134條各款之不免責事由等語
    。
  ㈣債權人中國信託商業銀行股份有限公司:不同意免責，如債務
    人每月可處分所得扣除每月自己及應受其扶養者所需生活費
    用後，已入不敷出，就超支部分債務人如何負擔?是否有收
    入未列入財產及收入狀況說明書?或有隱匿之事實?請本院依
    職權調查債務人有無消債條例第133條、第134條各款不免責
    事由等語。
  ㈤債權人富邦資產管理股份有限公司:不同意免責，債權人於清
    算程序中並未受償任何款項，故債權人認債務人應予不免責
    。
  ㈥債權人新光行銷股份有限公司:不同意免責，債務人於本件清
    算程序期間，未曾匯入任何款項予債權人，且全體債權人均
    未獲分配，是債務人顯有消債條例第133條之法定不免責事
    由，應為不免責之裁定。
　㈦債權人勞動部勞工保險局:就債務人是否免責部分未表示意見
    ，惟陳報債權人就本案未受償之債權，依勞工保險條例第29
    條第6項第1款規定，債務人未償還之勞工保險紓困貸款本息
    為不免責債權，且於前置調解、更生方案所定清償期間屆滿
    後或清算程序免責裁定確定後，債務人仍應負清償責任，債
    權人亦得依同條例第29條第5項規定，就未受償之紓困貸款
    本息於債務人或其受益人請領保險給付時逕為扣減，爰陳報
    不參與更生(或清算、或前置調解)程序。
　㈧債權人臺灣銀行股份有限公司:不同意免責，債務人之債務係
    由信用卡及信用貸款等因生活開銷所形成，其子女於94年至
    102年間因無法支付學費而向本行貸款由債務人擔任連帶保
    證人，即明知其無能力支付學費，本應量入為出，節省開支
    ，俟欠款累積至無法負擔後即表示無法清償而聲請清算，欲
    藉此免除債務責任。且學生就學貸款與一般信用貸款不同，
    一般信用貸款銀行皆需審核貸款人抵押品、經濟及信用狀況
    始決定是否核貸，而學生就學貸款僅需符合中低收入家庭條
    件，更無需再審核貸款人之抵押品、經濟及信用狀況，且學
    生就學期間至畢業後滿一年止之貸款利息皆由政府負擔，無
    須償付任何利息，畢業一年後才開始分期攤還本息，已享相
    當優惠，今卻因無力清償而聲請清算達其債務減免之目的，
    與政府辦理就學貸款之宗旨有悖，故主張不予免責。
　㈨債權人台北富邦商業銀行股份有限公司:不同意免責，債權人
    因無法借電子閘門獲悉債務人近年來所得及財產變化軌跡，
    進而掌握其是否惡意操弄之蹊蹺，債務人在尚有固定所得前
    提下，卻不積極與各債權人勉勵達成債務協商，請法院就此
    點實質審查。況且債務人之債務係擔任第三人就學貸款連帶
    保證人而生，且學生就學貸款與一般信用貸款不同，僅需符
    合中低收入家庭條件，無需實審核貸款人之抵押品、經濟及
    信用狀況，且學生就學期間至畢業後滿一年止之貸款利息皆
    由政府負擔，無須償付任何利息，畢業一年後才開始分期攤
    還本息，債務得因此暫緩繳納學費、脫免扶養義務，以累積
    財富，惟事後卻因無力清償，而將其負債轉由銀行承擔，顯
    非事理之平，亦與政府辦理就學貸款之宗旨有悖，故主張不
    予免責，另請本院依職權調查債務人有無消債條例第133條
    不免責事由等語。
三、爰就債務人未清償之債務是否應予免責，茲審酌如下：
　㈠債務人有消債條例第133 條不免責事由之情形：
　　1.按消債條例第133條前段規定：「法院裁定開始清算程序
      後，債務人有薪資、執行業務所得或其他固定收入，扣除
      自己及依法應受其扶養者所必要生活費用之數額後仍有餘
      額，而普通債權人之分配總額低於債務人聲請清算前2年
      間，可處分所得扣除自己及依法應受其扶養者所必要生活
      費用之數額者，法院應為不免責之裁定。」，可知法院裁
      定開始清算程序後，債務人如有固定收入，而以該收入扣
      除債務人本身及依法應受其扶養者之生活必要費用後，仍
      有餘額；且在清算前2年間，債務人可處分所得扣除本身
      及應受其扶養人生活必要費用後總額，高於本次普通債權
      人之分配總額者，例外有不予免責之適用，應予不免責裁
      定。揆諸前揭規定，自應以本院裁定開始清算時（即110
      年6月16日）起至裁定免責前之期間，認定債務人有無薪
      資、執行業務所得或其他固定收入，扣除自己及依法應受
      其扶養者所必要生活費用之數額後仍有餘額，且普通債權
      人之分配總額低於債務人聲請清算前2年間，可處分所得
      扣除自己及依法應受其扶養者之必要生活費用之餘額，以
      判斷其有無消債條例第133條前段之適用。
　　2.查債務人主張自本院裁定開始清算時即110年6月16日起，
      每月有勞保老年年金之收入12,219元，惟因積欠紓困貸款
      本息，遭扣減3分之1，故實際每月僅領8,146元，且因收
      入無法支應支出，債務人自110年6月起，有從事打工性質
      之工作，惟因工作時間不穩定，工作所得需視當月工作天
      數而定，且皆係以領取現金之方式，自110年6月起至111
      年2月11日本院訊問庭期前，每月收入金額分別為:110年6
      月份收入6,600元、110年7月份收入7,200元、110年8月份
      收入4,800元、110年9月份收入8,400元、110年10月份收
      入6,000元、110年11月份收入3,000元、110年12月份收入
      3,000元、111年1月份收入1,000元(見本院卷第117頁、19
      4頁)，由上可知債務人110年6月至111年1月平均每月打工
      收入為5,000元（計算式:｛6,600+7,200+4,800+8,400+6,0
      00+3,000+3,000+1,000｝÷8＝5,000）。又債務人稱其配偶
      於109年底有申請房屋租金補助每月4,000元，惟該租金補
      助係對一戶之補助，非僅對債務人一人，是該租金補助4,
      000元應分攤至債務人一家六口（見本院卷第103頁），每
      人可獲之租金補助為667元（小數點後四捨五入；計算式:
      4,000÷6＝667元），綜上，本院認裁定開始清算後之平均
      月收入合理之估算約為1萬3,813元（8,164+5,000+667＝13
      ,813元），已逾債務人所列裁定開始清算後必要支出平均
      每月1萬2,646元（見本院卷第71頁），另債務人雖於111
      年2月16日本院訊問庭時陳稱除上開所列每月平均支出外
      ，亦須負擔其配偶每月6,500元之扶養費，惟此部分債務
      人於111年2月16日訊問庭前皆未陳報須負擔該扶養費，僅
      於上開期日當庭陳稱有該筆扶養費支出，亦未提供本院相
      關證據以審酌其配偶是否為無資力之人，須受扶養義務人
      扶養，或提出親屬系統表以證扶養義務人數為何，使本院
      無從判斷上開扶養費支出是否屬實且合理，故此部分扶養
      費支出應予剔除，是債務人於法院裁定開始清算程序後有
      固定收入，且每月收入平均為1萬3,813元，堪可認定。
    3.債務人聲請清算前2年（即108年2月4日至110年2月3日）
      之總所得，依債務人於聲請清算時所述，其聲請前2年之
      收入為108年2月至109年5月之打工收入共計30萬元及109
      年11月至110年2月之勞保老年年金4個月之收入共計32,65
      6元（見消債清卷第31頁、93頁），故債務人聲請清算前
      兩年之收入為33萬2,656元（計算式：300,000+32,656＝33
      2,656），堪可認定。又上開期間債務人必要生活費用數
      額為每月13,500元（見消債清卷第95頁），未逾行政院所
      公告新北市108及109年每人每月最低生活費之1.2倍金額
      ，本院衡酌聲請人之家庭親屬狀況、工作型態、工作地點
      、目前社會經濟消費之常情，認上開必要支出費用金額未
      逾一般人生活程度，尚屬合理。另就債務人稱聲請清算前
      兩年期間需負擔配偶扶養費部分，因未提出配偶之收入財
      產狀況相關證明及親屬系統表，本院無從審酌其是否有應
      受扶養之必要，或審酌其應受扶養金額如何分擔，且未見
      債務人說明為何僅於107年11月至109年5月期間內需扶養
      其配偶，故債務人所列該期間內需支出配偶扶養費每月6,
      500元部分應予剔除，則債務人聲請清算前2年之個人必要
      生活費用支出共計32萬4,000元（計算式：13,500×24＝324
      ,000），扣除必要支出後，聲請清算前兩年之餘額為8,65
      6元（計算式：332,656－324,000＝8,656）。而本件普通債
      權人於本院110年6月16日裁定開始清算程序後，迄今均未
      受償，是債權人之分配總額顯然低於債務人聲請清算前2
      年間，可處分所得扣除債務人自己及依法應受其扶養者所
      必要生活費用後之數額，且債務人無法證明經全體普通債
      權人同意免責，應認債務人有消債條例第133條前段所定
      不免責情事，應不予免責。（二）債務人無消債條例第13
      4條規定所定各款不免責事由：按消債條例關於清算程序
      係以免責主義為原則，不免責為例外，倘債權人主張債務
      人有消債條例第134條其餘各款所定不免責之情事，自應
      由債權人就債務人有合於上開各款要件之事實，舉證以實
      其說。查，相對人固均抗辯不同意聲請人免責云云。惟本
      件聲請人是否有消債條例134條各款情事，相對人等均未
      具體說明或提出相當事證加以證明，且經本院復查債務人
      無消債條例第134條各款所規定之不免責事由，自難認聲
      請人有消債條例第134條其餘各款所定不免責事由之情事
      存在。
四、綜上所述，本件聲請人既已符合消債條例第133 條不免責之
    事由，復未經普通債權人全體同意其免責，揆諸首揭規定，
    聲請人聲請免責，自不應准許，爰裁定如主文。
五、末按債務人因消債條例第133 條之情形，受不免責之裁定確
    定後，繼續清償達該條規定之數額，且各普通債權人受償額
    均達其應受分配額時，得再依消債條例第141 條規定聲請法
    院裁定免責；抑或受不免責之裁定確定後，債務人繼續清償
    債務，而各普通債權人受償額均達其債權額之百分之20以上
    者，亦得依消債條例第142 條之規定，再行聲請法院裁定免
    責，附此敘明（本件債務人依各該規定清償之數額如附表所
    示）。
中　　華　　民　　國　 111　　年　　3　　 月　　15　　日
　　　　　　　　　民事第八庭　　法　官　陳翠琪
本件正本證明與原本無異。
如不服本裁定應於送達後10日內向本院提出抗告狀，並繳納抗告
費新臺幣1,000元。 
中　　華　　民　　國　 111　　年　　3　  月　　 15　　日
　　　　　　　　　　　　　　　　書記官　曾怡婷　　　　
附表（新臺幣，元以下四捨五入）： 
編號 債  權  人 債權總額 公告債權比例 於清算程序中已受清償金額 債務人依消債條例第133條規定所應清償之最低數額(即8,656×公告債權比例) 消債條例第142條所定債權額20% 1 國泰世華商業銀行股份有限公司 1,445,740元 20.88% 0元 1,807元 289,148元 2 滙豐（台灣）商業銀行股份有限公司 835,002元 12.06% 0元 1,044元 167,000元 3 台新國際商業銀行股份有限公司 384,405元 5.55% 0元 480元 76,881元 4 中國信託商業銀行股份有限公司 1,517,998元 21.92% 0元 1,897元 303,600元 5 富邦資產管理股份有限公司 916,335元 13.23% 0元 1,145元 183,267元 6 新光行銷股份有限公司 474,850元 6.86% 0元 594元 94,970元 7 臺灣銀行股份有限公司 840,142元 12.13% 0元 1050元 168,028元 8 台北富邦商業銀行股份有限公司  510,454元 7.37% 0元 638元 102,091元 備註：  一、本附表公告債權比例欄及債權總額欄所示數額，係依本院110年度司執消債清字第142號事件110年7月28日公告之債權表比率、債權總額為依據。 二、本件債權人勞動部勞工保險局自行向本院陳報稱債務人無積欠國民年金保險費(見本院卷第55頁)；另債務人未償還之勞工保險紓困貸款本息依據勞工保險條例29條第6項第1款規定為不免責債權，不參與更生(或清算、或前置調解)程序(見本院卷第167頁)，其紓困貸款債權未還本金，依同條例第29條第5項規定，就未受償之紓困貸款本息於債務人或其受益人請領保險給付時逕為扣減。故不列入本件附表。 三、債務人依消債條例第141條規定，應依債權比例繼續清償達消債條例第133條所定最低數額為新臺幣8,656元。